臺灣新北地方法院民事判決
111年度訴字第1112號
原      告  楊志勇    
            楊敏晴    
            陳秀鑾    
            楊重志    
            楊曼鈴    
前五人共同
訴訟代理人  謝智硯律師
複 代理 人  賴國欽律師
被      告  沈金湶    
上列當事人間請求侵權行為損害賠償事件，經本院於民國111年6
月14日言詞辯論終結，判決如下：
    主      文
一、被告應給付原告楊志勇新臺幣（下同）100,000元，及自民
    國111年5月2日起至清償日止按年息5％計算之利息。
二、原告其餘之訴駁回。
三、訴訟費用由被告負擔七分之一，餘由原告共同負擔。
四、本判決原告勝訴部分得假執行。其餘假執行之聲請駁回。
    事實及理由
一、本件被告經合法通知，未於言詞辯論期日到場，經核無民事
    訴訟法第386條各款所列情形，爰依原告聲請，准由其一造
    辯論而為判決。
二、原告訴之聲明：
  ㈠被告應給付原告楊志勇30萬元及自起訴狀繕本送達翌日起至
    清償日止按年息5％計算之利息。
  ㈡被告應各給付原告楊敏晴、陳秀鑾、楊重志及楊曼鈴10萬元
    及自起訴狀繕本送達翌日起至清償日止按年息5％計算之利息
    。
  ㈢被告應親自發表如民事起訴狀附件2所示之道歉聲明。
  ㈣願供擔保請准宣告假執行。
  並主張略以：
  ㈠被告與原告楊志勇過去曾有商業合作關係，曾於民國109年12
    月18日簽訂上野烤肉飯（桃園－南平店）股權轉讓同意書，
    由被告將股權全部轉讓給楊志勇，雙方合作愉快，彼此間未
    有任何嫌隙。然不知何故，被告突對楊志勇心生不滿，為挾
    怨報復及奪取商業利益，竟親筆撰寫謾罵原告之文章三篇，
    內容分別如下：
  　⒈《文章1》於開頭具名原告楊志勇，内容為「你對外說粉的技
      術是國維傳授給你，你與國維此生此世沒見過面，你也對
      外這樣表白，你活著像個人一點好不好！不要做人渣，你
      一表人才，幹嘛活著那麼苦咧：再來你既然說粉技術是國
      維傳授給你，那林口國維的弟弟要你教他，你要他跟你加
      盟金、簽約，粉還是要買你的，你恩將仇報只為了錢財，
      你的做法跟畜生沒什麼差別了！不顧社會情義，人與人之
      間一點情感都不存在，你真的可恥」。
  　⒉《文章2》於開頭具名原告楊志勇，内容為「什麼計劃趕不上
      變化，誰要做烤肉飯區域，版圖是你這種人渣在決定的嗎
      ？無恥到極點，你以為你是烤肉飯的盟主嗎？你以盟主自
      居嗎？你狂傲到這種地步，你認為你的屁眼的毛有長齊了
      嗎？可是我認為烤肉飯是大家在決定的區域也是大家決定
      的你可以遍地開花我也可以遍地開花，你可以去收你加盟
      主的加盟金，可是我不用收加盟金，粉錢我也可以高興賣
      我的價格，自由市場隨人高興，你們楊家這種品行總有一
      天會被人唾棄的，不遵守分手前的口頭協議，要付出代價
      的」。
  　⒊《文章3》則於開頭辱罵「敬告你們楊家這群狼心狗肺、背骨
      、不圖感恩、恩將仇報之人」，内容為「今天招牌有上野
      烤肉飯的店家，都是我流血流汗堆砌出來的，上野是我一
      手創造出來的，你們楊家什麼都不是，你們楊家是踩在我
      的屍體上面享受採收的成果，而且還要我來感恩你們，向
      你們膜拜，你們楊家何德何能，你們腦袋只有錢而已，不
      要臉也無所謂，一心一意想做加盟盟主，享受加盟金、享
      受粉錢的高額暴利、貪得無厭、罔顧社會情和義，無所不
      用其極，你們今天對我的所作所為，一言一行，我會慢慢
      的還給你、圖報你。嚴格來講今天你們的版圖只有南平店
      而已，今天是你們厚顏無恥，囊括所有目前在營業的店，
      你們的能力在那裡，自己都不打量一下，無恥。你還大言
      不慚的說中壢店是送給我的，已經對我那麼好了，好像是
      要我們來感恩你們楊家，好像是要向你楊家磕頭膜拜，賜
      我一碗飯吃：回想創店的情景，你們楊家什麼都不是，什
      麼都不會，現在錢賺到了野心也大了，人情世故社會情意
      都可拋，你們楊家不是有錢人，你們楊家是可憐的人」。
  ㈡被告並拍攝系爭文章，再透過通訊軟體LINE將拍攝所得之照
    片分別於110年3月9日及同年月11日傳送給原告楊曼鈴、楊
    志勇之大姨子姚秋雅、楊志勇之員工王志軒、楊志勇之姪子
    蔡明坤及兩造之共同朋友賴淑娟，此外應尚有二名楊志勇之
    朋友接收上開訊息。被告傳訊給原告楊曼玲時，更辱罵「楊
    志勇，你講話那麼冷血，做事那麼梟張，你要去照你後面的
    屁眼長幾隻毛」、「楊志勇，你講話真的囂張跋扈，…，無
    恥，無臉到極點，人若不要臉天下無敵」、「阿勇，…，你
    講的話真的很冷血，…，不知恩圖報，還在背後捅我」。
  ㈢被告於系爭文章中所傳述内容大意為原告五人背信忘義、唯
    利是圖，使用不正當之手段強取豪奪被告親手創立之上野烤
    肉飯便當店，並於文章中夾雜眾多不堪入目之字眼。然其傳
    述之事實或與真正事實相悖，或根本子虛烏有，所使用之字
    眼都是具相當貶低意味之侮辱性詞彙，已足以使原告在社會
    上之評價受到嚴重貶損。不論其動機為何，其以通訊軟體發
    送系爭文章之照片予原告身邊之親友及員工，已致原告均被
    人私下議論，甚或投以異樣眼光，飽受精神上痛苦。
  ㈣上野烤肉飯不僅在桃園地區設有多處據點，版圖更延伸至 雙
    北，為一知名連鎖商家。楊志勇作為負責人，身負維護商家
    名譽及作為員工典範之重任，被告不僅惡意抹黑楊志勇，更
    擴大攻擊楊志勇之父親即原告楊敏晴、母親即原告陳秀鑾、
    長姊即原告楊曼鈴，及長兄即原告楊重志，毀壞原告五人之
    名譽，連帶毀滅商家形象，影響楊志勇將來拓展業務或加盟
    展店之大好藍圖，自已該當民法第195條第1項前段規定所稱
    之「情節重大者」無疑。原告爰依民法第184條第1項及民法
    第195條第1項前段規定請求被告賠償非財產上損害，並依民
    法第18條第1項規定及民法第195條第1項後段規定請求被告
    為回復名譽之適當處分。
三、被告則聲明：原告之訴駁回。並提出民事答辯狀抗辯略以：
  ㈠被告傳送系爭文章中，唯一指名者只有楊志勇，至於「楊家
    」並非指涉特定對象，究竟指稱何人，應以被告文章内文為
    斷。本件被告係對楊志勇經營上野烤肉飯不守約定、違反誠
    信而予斥責，所謂「楊家」指的是經營上野烤肉飯之楊家成
    員。而原告楊敏晴、陳秀鑾係經營批發零售，且已退休，楊
    重志職業為設計，楊曼鈴則就職他處，均與上野烤肉飯經營
    無涉，自非被告文章所指之「楊家」，也不會讓一般人產生
    誤會，認為被告指責的對象是楊敏晴等四人。是原告楊敏晴
    、陳秀鑾、楊重志、楊曼鈴主張因名譽受損及精神損害請求
    賠償各10萬元，並無理由。
  ㈡楊志勇與被告曾共同投資上野烤肉飯（桃園－南平店），然楊
    志勇承認有不法侵占款項並賠償160萬元予被告，嗣後雙方
    於109年12月18日簽訂股權轉讓同意書，被告將所持有之30%
    股權以對價180萬元轉讓予楊志勇。然楊志勇違背當初雙方
    約定，私自將「上野」商標進行註冊，使被告無法使用「上
    野」商標，被告過往打造之商業名聲全為楊志勇所侵奪，且
    楊志勇謊稱烤肉飯秘方係學自訴外人國維（實為被告所傳授
    ），甚至將粉之秘方再行傳授他人收取費用。因被告甚感被
    騙，始撰寫系爭文章陳述事實及表達不滿之意見，並告知於
    他人，並非虛構杜撰。文章内容並無不實，縱被告因感氣憤
    而使用較不好聽之文字表述，惟此類文字僅係情緒字眼，既
    無悖離真實，即無侵害原告之名譽權。就被告之意見表達亦
    屬言論自由之範疇，原告等人若有不滿，應以言詞回復大眾
    ，使真理越辯越明，而非以訴訟方式試圖令人噤聲。
  ㈢依憲法法庭111年憲判字第2號判決意旨，原告聲明第3項請求
    被告強制道歉云云，與憲法保障人民言論自由之意旨有違，
    自無理由，請予駁回。
四、本院認定如下：　　
  ㈠原告主張被告有傳送系爭文章一節，已提出與其所述相符之
    系爭文章照片、LINE對話紀錄、臺灣新北地方檢察署111年
    度調偵字第1046號起訴書等件為證（見本院卷第35至65、14
    5頁），且為被告所不爭執，首堪認定屬實。
  ㈡原告楊智勇主張被告以傳布系爭文章等方式侵害其名譽權部
    分，本院認為：　
  　⒈按因故意或過失，不法侵害他人之權利者，負損害賠償責
      任；又不法侵害他人之身體、健康、名譽、自由、信用、
      隱私、貞操，或不法侵害其他人格法益而情節重大者，被
      害人雖非財產上之損害，亦得請求賠償相當之金額，民法
      第184條第1項前段及第195條第1項前段分別定有明文。又
      按名譽有無受損害，應以社會上對個人評價是否貶損作為
      判斷之依據，苟其行為足以使他人在社會上之評價受到貶
      損，不論其為故意或過失，均可構成侵權行為，其行為不
      以廣佈於社會為必要，僅使第三人知悉其事，亦足當之（
      最高法院90年台上字第646號判決意旨參照）。經查，被
      告撰寫系爭文章並傳送予第三人，已經使第三人知悉系爭
      文章之內容，且依該文章之內容，確實足使楊智勇在社會
      上之評價受到貶損，殆無疑義。
  　⒉被告雖辯稱：楊智勇確實有其文章內所描寫的行為，故其
      文章就算語氣不好聽，也不算是貶損原告之名譽，不構成
      侵權行為云云。惟查，本件楊志勇與被告曾經共同經營上
      野烤肉店，兩人於109年12月18日簽署股權轉讓同意書（
      見本院卷第131頁），被告同意將持有上野烤肉飯（桃園-
      南平店）百分之三十股權全部出讓予楊志勇，價金180萬
      元；而楊志勇於110年2月間註冊「上野及圖」、「上野烤
      肉飯及圖」之商標專用權，故被告不得使用上述商標等情
      ，固為兩造所不爭執。然依楊智勇於111年6月14日言詞辯
      論期日所述略以：上野烤肉飯除桃園南平店外，有其他加
      盟店，經營權各自獨立。楊智勇只有與被告合股南平 店
      。被告可能有與他人合股開其他的店，但當時還是跟原告
      有經營南平店的合夥關係。當時合夥開店時並沒有說商標
      是誰的，但在109年12月18日簽股權轉讓同意書後，原告
      即擁有上野烤肉飯(桃園-南平店)之所有權利，並因而依
      法申請上野之商標註冊。在商標註冊前已使用上野烤肉店
      的加盟店目前還是繼續使用，原告並沒有收取其他費用，
      只是他們會跟我們買調味粉等語（見本院卷第155-157頁
      ）。由是可知，楊智勇並未否認曾與被告合夥經營上野烤
      肉飯業務，並於受讓被告股份，取得上野烤肉飯（桃園-
      南平店）之全部股權後，在仍有其他加盟店使用相同店名
      之情形下，為商標專用權之申請。然而，關於本件商標專
      用權之爭議，兩造縱然認知不同，有所爭執，亦應選擇理
      性溝通的方式為之。被告若認自身權益受損，可以聲請鄉
      鎮市調解委員會調解，也可以依法提起相關訴訟，並不是
      沒有合法的管道可資救濟。然而被告舎此不為，就此單純
      財產上之爭執，竟散布系爭文章三篇攻擊楊智勇，內容之
      用辭包括指責楊智勇人渣、做法和畜牲沒什麼差別、狼心
      狗肺、無恥到極點等等，依我國一般社會評價，均屬極為
      侮辱性之用辭，足以使楊智勇之人格受到他人之批評，顯
      然已經嚴重破壞楊智勇之名譽，而構成侵權行為。
  　⒊按不法侵害他人之人格權，被害人受有非財產上損害，請
      求加害人賠償相當金額之慰撫金時，法院對於慰撫金之量
      定，應斟酌實際加害情形、所造成名譽影響是否重大、被
      害人痛苦程度、兩造之身分、地位、經濟情形及其他各種
      狀況，以核定相當之數額（最高法院47年台上字第1221號
      、51年台上字第223號判決意旨參照）。本件被告不法侵
      害楊智勇之名譽權，已認定如前，楊智勇自得請求非財產
      上之損害賠償。本院審酌原告楊智勇為高中畢業，目前擔
      任上野烤肉飯負責人，被告目前為豪香烤肉飯負責人，並
      衡量被告侵害原告名譽之方法、次數、散布之範圍，兩人
      之間確實有經營糾紛存在，又該言論內容貶抑原告名譽致
      其所受精神痛苦之程度，及兩造之身分、地位、經濟能力
      等一切情狀，認楊智勇本件得請求非財產上損害賠償以10
      萬元為適當，逾此金額之請求即屬過高，尚難准許。
  ㈢原告楊敏晴、陳秀鑾、楊重志、楊曼鈴請求侵權行為損害賠
    償部分，本院認為不應准許，理由如下：
    ⒈按當事人主張有利於己之事實者，就其事實有舉證之責任
      ，民事訴訟法第277條定有明文。又民事訴訟如係由原告
      主張權利者，應先由原告負舉證之責，若原告先不能舉證
      ，以證實自己主張之事實為真實，則被告就其抗辯事實即
      令不能舉證，或其所舉證據尚有疵累，亦應駁回原告之請
      求（最高法院17年上字第917號判決意旨參照）。又依民
      法第184條第1項前段規定，侵權行為之成立，須行為人因
      故意過失不法侵害他人權利，亦即行為人須具備歸責性、
      違法性，並不法行為與損害間有因果關係，始能成立，且
      主張侵權行為損害賠償請求權之人，對於侵權行為之成立
      要件應負舉證責任（最高法院100年台上字第328號判決意
      旨參照）。
    ⒉本院認為，從原告所提出系爭文章、LINE對話紀錄等內容
      的整體文義來看，除了可以確定是在侵害楊志勇的名譽以
      外，並無記載原告楊敏晴、陳秀鑾、楊重志、楊曼鈴等人
      之姓名、別稱、頭銜或其他個人特徵，或提及楊敏晴、陳
      秀鑾、楊重志、楊曼鈴等人與系爭文章所述之烤肉飯商標
      權爭議有何關聯性，並無相關內容足以令他人可得推知所
      指述之對象即係楊敏晴、陳秀鑾、楊重志、楊曼鈴等人。
      因此，原告楊敏晴、陳秀鑾、楊重志、楊曼鈴就其個人名
      譽於本件確有受被告侵害之事實，並未能舉證證明之，故
      其主張依侵權行為之規定請求被告為損害賠償，尚難准許
      。
  ㈣原告請求被告應親自發表如民事起訴狀附件2所示之道歉聲明
    部分，本院認不應准許，理由如下：
    ⒈按公開刊載法院判決被害人勝訴之啟事或判決書之方式，
      即可讓社會大眾知悉法院已認定被告有妨害他人名譽之行
      為，而有助於填補被害人名譽所受之損害，且不至於侵害
      被告之不表意自由。法院於審判過程或判決理由中，亦可
      鼓勵或期許加害人向被害人道歉。又加害人如自認有錯，
      仍可真誠向被害人道歉，不待法院之強制。反之，法院如
      以判決命加害人向被害人道歉，並得由被害人逕以加害人
      之名義刊載道歉啟事，再由加害人負擔費用（強制執行法
      第127條第1項規定參照），實無異於容許被害人以加害人
      名義，逕自違反加害人自主之言論。對加害人而言，非出
      於本人真意之道歉實非道歉，而是違反本意之被道歉；對
      被害人而言，此等心口不一之道歉，是否有真正填補損害
      之正面功能，亦有疑問。是法院以判決命加害人公開道歉
      ，不論加害人為自然人或法人，縱未涉及加害人自我羞辱
      等損及人性尊嚴之情事，亦顯非不可或缺之最小侵害手段
      ，而與憲法保障人民言論自由之意旨有違（憲法法院111
      年憲判字第2號判決參照）。
    ⒉原告請求被告被告應親自發表如民事起訴狀附件2所示之道
      歉聲明，即無異於強迫被告違反其本人意願而為意思表示
      ，與前揭憲法法院之判決意旨相違。故原告此部分請求違
      反憲法保障人民言論自由及思想自由之意旨，尚難准許。
五、從而，原告依侵權行為之法律關係，請求被告給付楊智勇10
    萬元，及自起訴狀繕本送達被告翌日起至清償日止，按年息
    5％計算之法定遲延利息，為有理由，應予准許。逾此範圍之
    請求，則無理由，應予駁回。至起訴狀繕本送達之日期，依
    被告提出民事答辯狀之撰狀日期為111年5月1日，可認其至
    遲於該日應已知悉原告起訴之事實，故本件利息自該翌日即
    111年5月2日起算。
六、本判決原告勝訴部分，所命被告給付之金額未逾50萬元，依
    民事訴訟法第389條第1項第5款之規定，依職權宣告假執行
    。至原告敗訴部分，其訴既經駁回，假執行之聲請即失所依
    附，應併予駁回。
七、訴訟費用負擔之依據：民事訴訟法第79條、第85條第2項。
中　　華　　民　　國　　111 　年　　6 　　月　　30　　日
                  民事第六庭    法　官　許映鈞
以上正本係照原本作成。
如對本判決上訴，須於判決送達後20日內向本院提出上訴狀。如
委任律師提起上訴者，應一併繳納上訴審裁判費。
中　　華　　民　　國　　111 　年　　6 　　月　　30　　日
                               書記官　陳逸軒